【裁判字號】    95,台上,6772
【裁判日期】    951207
【裁判案由】    偽造有價證券
【裁判全文】
最高法院刑事判決            九十五年度台上字第六七七二號
上  訴  人  台灣高等法院花蓮分院檢察署檢察官
被      告  甲○○
上列上訴人因被告偽造有價證券案件，不服台灣高等法院花蓮分
院中華民國九十二年十二月三十一日第二審判決（九十二年度上
訴字第二七四號，起訴案號：台灣台東地方法院檢察署九十一年
度偵字第七一二號），提起上訴，本院判決如下：
    主  文
原判決撤銷，發回台灣高等法院花蓮分院。
    理  由
本件原判決以公訴意旨略以：被告甲○○於民國八十五年八月間
，以向財政部國有財產局（下稱國有財產局）申請登錄承租河川
地為由，在台東縣台東市偽造「張明義」之署押及印文，冒用其
名義簽發面額為新台幣（下同）八萬元之有價證券本票一紙（發
票人為「張明義」、發票日為八十五年八月二十三日、票號○○
五八九四號），復於八十五年八月二十三日晚上七時許，在台東
縣政府前，向告訴人乙○○提出行使，當場調得現金八萬元，事
後因本票無法兌現，乙○○始循線查知上情，因認被告涉有刑法
第二百零一條第一項之偽造有價證券罪嫌等情。但經審理結果，
認為不能證明被告有偽造本票之行為，因而維持第一審諭知被告
無罪之判決，駁回檢察官在第二審之上訴，固非無見。
惟查：實施刑事訴訟程序之公務員，就該管案件，應於被告有利
及不利之情形，一律注意，刑事訴訟法第二條第一項定有明文。
又證據雖已調查而其內容尚未明瞭者，即與未經調查無異，如遽
行判決，仍屬應於審判期日調查之證據而未予調查。原判決雖以
：被告辯解渠等因共同投資租用公有河川地之事，在代書溫昌騰
住處，經張明義之同意，溫昌騰要伊幫張明義簽發本件本票，印
章是溫昌騰蓋的，沒有偽造本票。證人王騰廣亦證述：被告要申
請承租河川地，邀伊投資，並請溫昌騰代書辦理，伊出資十餘萬
元，至八十五、六年間，因生意不佳，想要退出，乃相約在溫昌
騰住處欲取回投資款，到達後溫昌騰拿出一張本票要被告填寫，
……因本票之發票人是張明義，不是被告，伊拒收即離開，當時
張明義有在場，但記不得何人蓋用印章。另告訴人乙○○亦供述
：被告於八十五年八月二十三日晚上七時許，在台東縣政府前，
持交該本票向伊借款八萬元時，還有另一人在場，被告說是（國
有財產局的課長）張明義。依上供述，足徵被告簽發及交付本件
本票時，曾有一位名為「張明義」之人在場，若被告未經「張明
義」之同意，依經驗法則，被告豈會在發票名義人面前行使偽造
之本票，而不畏懼乙○○向該名「張明義」求證之理。因認被告
所辯，該張本票係經張明義之同意代為簽發，尚非無據，爰為無
罪之諭知。惟依卷內資料：(1)被告先係供述張明義是溫昌騰的親
戚，要加入租用公有河川地之合夥，應交付溫昌騰十萬元費用，
其中二萬元給現金，八萬元簽發本件本票，該本票是要簽給溫昌
騰的。簽發該本票時，僅有伊與張明義、溫昌騰三人在場（見九
十年度查發字第一五五號卷第二十八頁、九十一年度偵字第七一
二號卷第八十頁）。則王騰廣證述，被告簽發該本票時伊亦在場
，且簽發該本票之目的本欲作為其合夥出資之退款，遭伊拒絕云
云，即與被告之前揭供述不符。(2)王騰廣雖證述，被告簽發本票
時，有一位「張明義」在場，但王騰廣並未證述，該名「張明義
」有同意被告簽發本票。況被告於原審係供稱，當時張明義醉了
，「所以溫昌騰要我幫張明義寫本票」（見原審卷第五十九頁）
。則於張明義酒醉之情形下，能否謂為張明義同意被告以其名義
簽發本票，亦非無疑。至於被告於八十五年八月二十三日晚上七
時許，在台東縣政府前，持本件本票向乙○○借款八萬元時，被
告雖稱「張明義」亦有在場。惟乙○○始終指稱，被告為取信於
伊，當時係稱該名「張明義」，是國有財產局之課長，但嗣後經
查證，國有財產局並無「張明義」其人。則當時陪同被告到場者
，究竟係何人，亦屬無憑判斷。(3)被告於檢察官偵查中供述：八
十六年初在溫昌騰代書住處認識張明義，嗣張明義有意加入租用
公有河川地之合夥，因而於八十六年間，在溫昌騰家中，溫昌騰
要伊以張明義名義簽發本件本票，並由溫昌騰蓋用張明義之印章
（見九十一年度偵字第七一二號卷第七十九頁）。如果無訛，則
簽發該本票之時間應在八十六年間，其用途為繳交合夥款。但本
件本票之發票日為八十五年八月二十三日，受款人為乙○○，有
該本票原本在卷可稽（附於九十年度查發字第一五五號卷第一二
七頁證物袋內）。乙○○且指稱：被告係於八十五年八月二十三
日晚上七時許，在台東縣政府前，持該本票向伊借款八萬元。被
告亦坦承上情無訛。倘該本票係八十六年間所簽發，供為繳交合
夥之款項，何以被告於八十五年八月二十三日即持向乙○○借款
，並記載受款人為乙○○，究竟實情如何？基於公平正義之維護
，自有查明之必要。代書溫昌騰嗣後已死亡，雖無從傳訊，惟依
被告所供，該合夥之成員除被告外，尚有黃明德、王騰廣、張明
義、乙○○等人（見九十年度查發字第一五五號卷第二十九頁）
；另第一審法院亦已調取一部分名為「張明義」之口卡片（見第
一審卷第三十八頁至第四十九頁，均附有照片）。乃原審並未訊
問黃明德、王騰廣是否知悉「張明義」之下落，亦未提示「張明
義」之口卡片命被告及乙○○辨認，有無本票上所載之「張明義
」其人，以傳喚該員到庭查明真相，即遽行判決，自嫌速斷。檢
察官上訴意旨執以指摘原判決不當，為有理由，應認有撤銷發回
更審之原因。
據上論結，應依刑事訴訟法第三百九十七條、第四百零一條，判
決如主文。
中    華    民    國  九十五  年   十二   月    七    日
                      最高法院刑事第十一庭
                          審判長法官  謝  俊  雄
                                法官  陳  世  雄
                                法官  魏  新  和
                                法官  吳  信  銘
                                法官  徐  文  亮
      本件正本證明與原本無異
                                      書  記  官
中    華    民    國  九十五  年   十二   月   十一   日
                                                     m


司法院資訊處製作；財團法人民間司法改革基金會備份。
